【裁判字號】    98,上更(二),29
【裁判日期】    991019
【裁判案由】    損害賠償
【裁判全文】
臺灣高等法院臺南分院民事判決  98年度上更(二)字第29號
上  訴  人  日東洋企業有限公司
法定代理人  甲○○
訴訟代理人  吳永茂    律師
            羅玲郁    律師
被 上訴 人  竇氏實業股份有公司
法定代理人  丙○○○
訴訟代理人  乙○○
上列當事人間請求損害賠償事件，上訴人對於中華民國九十五年
十一月三十日臺灣臺南地方法院第一審判決（九十四年度訴字第
六三四號）提起上訴，判決後由最高法院第二次發回更審，本院
於九十九年九月二十一日言詞辯論終結，判決如下：
      主      文
原判決關於命上訴人給付超過新台幣壹佰陸拾柒萬捌仟柒佰拾
壹元本息部分，及該部分假執行之宣告暨訴訟費用（確定部分除
外）之裁判均廢棄。
上廢棄部分，被上訴人在第一審之訴及假執行之聲請均駁回。
其餘上訴駁回。
第一審（確定部分除外）、第二審及發回前第三審訴訟費用由上
訴人負擔十分之九，餘由被上訴人負擔。
      事  實  及  理  由
一、按不變更訴訟標的，而補充或更正事實上或法律上之陳述者
    ，非為訴之變更或追加，民事訴訟法第二百五十六條定有明
    文。查，被上訴人於原審及更審前第二審程序，均係主張依
    民法第二百五十條及合約第三條第二款約定為請求等語，嗣
    經最高法院發回本審後則陳稱：「是請求對造因違約造成的
    損害賠償，不是請求違約金。」等語（參見本審卷第九七頁
    反面）；對照被上訴人於原審及更審前第二審程序，始終主
    張其因上訴人違約而受有損害之事實以觀，堪認被上訴人於
    本審所為上開陳述，僅在重申其提起本件訴訟之請求權基礎
    為債務不履行損害賠償請求權而已，核係更正法律上之陳述
    ，並非訴之變更或追加，先予敘明。
二、被上訴人主張：兩造於民國九十三年八月十二日簽訂網路架
    高鋼板地板採購合約（下稱系爭合約），約定上訴人應依業
    主南部科學工業園區管理局（下稱南科管理局）要求，提供
    相關資料交伊送交業主審查核可後，配合「台南科學園區行
    政大樓」工程進度，進場施作網路地板工程（下稱系爭工程
    ）。嗣業主於同年九月二十七日審查核可後，迭經伊於同年
    十月十四日、十五日書面通知上訴人進場施作，繼於同年十
    一月一日以存證信函通知上訴人限期備料交貨履約，復於同
    年十一月五日以存證信函依系爭合約第三條第二款約定通知
    上訴人七日限期改善，逾期視為同意解約，惟上訴人均置之
    不理，系爭合約已解除。伊於解除系爭合約後，自行進口素
    材，雇工施作網路地板工程，經以實際支出費用扣抵系爭合
    約所訂施工總價結果，仍受有一百九十三萬二千四百九十五
    元損害，應由上訴人負損害賠償責任。爰本於債務不履行損
    害賠償請求權，求為命上訴人給付一百九十三萬二千四百九
    十五元，及自原審起訴狀繕本送達翌日起加計法定遲延利息
    之判決（被上訴人逾上開金額部分之請求，業經原審判決敗
    訴確定）；原審為如上判決並無不合，並聲明：(一)上訴駁回
    。(二)訴訟費用由上訴人負擔。
三、上訴人則以：系爭合約係採「後貼工法」（指在工地現場鋪
    設網路地板後，再黏貼橡膠地磚之施工法）施作系爭工程；
    被上訴人並未將「後貼工法」相關資料送交業主審定核可，
    系爭合約並未生效，伊不負債務不履行責任。縱認系爭合約
    係採前貼工法（指由工廠加工，將橡膠地磚黏貼在網路地板
    上，而於工地現場直接鋪設）施作網路地板，惟系爭合約經
    業主於九十三年九月二十七日審定資料核可而生效時，已逾
    系爭工程應於同年九月十五日完工日期，系爭合約因自始給
    付不能而無效，被上訴人以伊債務不履行為由，主張解除系
    爭合約，亦為無理由。退步言，被上訴人請求賠償之項目及
    提出之單據均與系爭合約無關，其請求賠償亦屬無據等情詞
    ，資為抗辯；並聲明：(一)原判決不利於上訴人部分廢棄。(二)
    上廢棄部分，被上訴人在第一審之訴及假執行之聲請均駁回
    。(三)第一、二審及發回前第三審訴訟費用由被上訴人負擔。
四、被上訴人主張：兩造於九十三年八月十二日簽訂系爭合約，
    約定上訴人應依業主南科管理局要求，提供相關資料交伊送
    交業主審查核可後，配合「台南科學園區行政大樓」工程進
    度，進場施作系爭工程。嗣業主於同年九月二十七日審定核
    可後，迭經伊於同年十月十四日、十五日書面通知上訴人進
    場施作，繼於同年十一月一日以存證信函通知上訴人限期備
    料交貨履約，復於同年十一月五日以存證信函依系爭合約第
    三條第二款約定通知上訴人七日限期改善，逾期視為同意解
    約，惟上訴人均置之不理等情，業據被上訴人於原審提出而
    為上訴人所不爭之系爭合約、工地工務通知書、工地工務通
    知書回函、存證信函（原審補字卷第四頁至第一三頁）、南
    科管理局工程初驗驗收紀錄、工程正式驗收複查紀錄（原審
    訴字卷第四六頁、第四七頁、第一八二頁）為證，且有南
    科管理局於九十五年二月九日，以南營字第０九五００００
    八一五號函檢送，由設計監造單位於九十三九月二十七日審
    定核可之系爭「Ｆ６網路地板工程」相關資料（原審訴字
    卷第一一三頁至第一四一頁）在卷足參；堪信被上訴人之上
    開主張為真實。
五、上訴人雖抗辯：系爭合約係採「後貼工法」施作系爭工程，
    被上訴人並未將「後貼工法」相關資料送交業主南科管理局
    審定核可，系爭合約並未生效云云；惟查：
（一）系爭合約係約定：「合約項目－網路架高鋼板地板等項；
      參照附約－甲方（按即被上訴人）與南科管理局－行政大
      樓修復工程合約、業主工地會議記錄；合約單價每米平方
      八百一十元（含營業稅），按施作面積實作實算。」、「
      1.完工時間：93年９月日前全部完工（配合現場進度經
      甲方通知之日起三日內進場施作，需配合相關介面工程依
      甲方現場工地主任指示施作）（第一條）」、「3.合約條
      件：．．。(2)施工進度依照業主核備之工程進度表施工進
      度，並配合甲方工地主任現場要求。凡進度落後５％以上
      或業主投訴者，經甲方通知日起七日內乙方（按即上訴人
      ）未有改善，乙方同意解約且負責賠償甲方因解約而致損
      失。．．。（第三條第二款）」、「7.罰責：(一)逾期送審
      、逾期交貨，及驗收缺失逾期改善均視同逾期，逾期每日
      按合約總價百分之三累計計罰。因而造成甲方之損失時，
      概由乙方負責賠償。．．．。（第七條第一款）」、「9.
      送審：本合約自簽約日起５日內，乙方依業主要求提供─
      施工圖說、送審資料、樣品板、材料大樣、放樣後施工圖
      、色樣及業主要求之實品（一式）等等送審文件一式５份
      ，依甲方檢附之業主送審格式逐項填具後送達甲方，由甲
      方送交業主審查。本審查經業主書面確認核可後本合約始
      生效。經業主審查核可後需備置實品大樣板×cm二式
      放置於工地樣品室後送審程序方為完備。」（第九條）」
      等情，此參卷附兩造不爭執正之系爭合約自明（參見原審
      補字卷第四頁正、反面）。
（二）南科管理局就上揭「行政大樓裝修工程」招標時，規劃之
      網路地板工程，其中網路面板規格為×cm，網路地板
      專用橡膠地磚規格則為×cm者，此參被上訴人於本院
      審理時當庭提出而為上訴人不爭執真正，由被上訴人與業
      主南科管理局簽訂之工程契約書副本中，影印附卷「壹－
      、F6網路地板H=5cm」、及「壹－網路地板專用橡膠地
      磚」之「詳細價目表（標單）」、「單價分析表（標單）
      」自明（本審卷第一二七頁、第一二八頁）。
（三）證人即業主南科管理局之設計監工單位「藍之光建築師事
      務所」工務經理李國維，於原審法院審理時到庭結證：「
      我們本來施作的是六十×六十公分的橡膠地磚，與網路地
      板規格五十×五十公分不一樣；日東洋找人來溝通，希望
      能夠改成五十×五十公分比較好處理，我們就行文給業主
      改成五十×五十公分的橡膠地磚。後來我與日東洋一直有
      協調，但其工廠生產線好像排不上去，拖了很久，最後日
      東洋公司表示不做了。工程沒有規定採後貼工法，因為剛
      開始是六十×六十公分，前貼工法也沒有辦法。五十×五
      十公分的規格變更，是日東洋公司向我們反應。」、「我
      們有同意竇氏公司的送審資料，業主也同意，後來才會施
      作，最後也有辦驗收」等語明確（參見原審訴字卷第一
      ○一頁至第一○四頁）。
（四）至於證人即南科管理局承辦人員王明信，於更審前之第二
      審程序進行時亦到場結證：「只要承攬人提出網路地板工
      程等書面資料，經建築師核可就可以。管理局若認為資料
      有差異或疑義，才會請建築師修正。至於網路地板工程是
      否採後貼工法，是建築師專業審查事項，不須經管理局審
      核」等語明確（參見本院上字卷第五０頁）。
（五）綜參上開各情：
    (1)證人李國維、王明信二人與兩造間並無利害關係，信無偏
      袒兩造任何一方之虞；其等證述：網路地板工程並未規定
      採何工法施作等語，應堪採信。
    (2)其次，系爭合約並無隻字片語提及施作網路地板工程時，
      係採前貼工法或後貼工法；再佐以證人李國維證述：「原
      來施作的是六十×六十公分橡膠地磚，與網路地板規格五
      十×五十公分不一樣；日東洋找人來溝通，希望能夠改成
      五十×五十公分比較好處理」等語觀之，苟系爭合約確實
      約明施作工法，衡情，上訴人逕依後貼工法施作即可，亦
      無尋求業主溝通同意，將橡膠地磚規格改成與與網路地板
      五十×五十公分規格相同之必要。
    (3)再者，證人李國維證述：「後來我與日東洋一直有協調，
      但其工廠生產線好像排不上去，拖了很久，最後日東洋公
      司表示不做了」等語明確，亦堪信上訴人拒不施作系爭網
      路地板工程，與施作工法係採「前貼」或「後貼」工法者
      無關。此外，上訴人並未提出其他積極事證，以資證明兩
      造間簽訂系爭合約時，約定以「後貼工法」施作系爭工程
      ；其空言抗辯：系爭合約係採「後貼工法」施作系爭工程
      ，因被上訴人並未將「後貼工法」相關資料送交業主南科
      管理局審定核可，系爭合約並未生效云云，自嫌速斷而無
      足採。
六、上訴人再抗辯：系爭合約經業主於九十三年九月二十七日審
    定資料核可而生效時，已逾系爭工程應於同年九月十五日完
    工日期，系爭合約因自始給付不能而無效云云；惟按解釋意
    思表示，應探求當事人之真意，不得拘泥於所用之辭句，為
    民法第九十八條所明定。是以解釋當事人所立書據之真意，
    以當時之事實及其他一切證據資料為其判斷之標準，不能拘
    泥字面或截取書據中一二語，任意推解致失真意。解釋當事
    人之契約，應於文義上及論理上詳為推求，不得拘泥字面，
    致失當時立約之真意者，迭經最高法院著有多項判例，闡釋
    歷歷可資參照（參見最高法院十九年上字第二八號、第五八
    號判例）。查，系爭合約採購項目，係採施作面積實作實算
    ；合約第一條雖約定完工時間為九十三年九月十五以前，惟
    亦同時載明：上訴人應配合現場進度，經通知之日起三日內
    進場施作，且需配合相關介面工程依現場工地主任指示施作
    ；合約第三條第二款並約明：施工進度依照業主核備之工程
    進度表施工，並配合工地主任現場要求；合約第九條並賦加
    上訴人應自簽約日起５日內，依業主要求提供包括施工圖說
    在內之送審文件，由被上訴人送交業主審查之義務者，已如
    上述。基上，上訴人應依業主要求，提出包括施工圖說在內
    之書面送審文件，系爭合約並於業主審查核可上揭書面送審
    資料後，始生效力者，既為系爭合約第九條所明訂，堪認系
    爭合約係以「業主書面審查核可送審文件」之契約附款，作
    為契約生效與否之停止條件，依民法第九十九條第一項規定
    ，系爭合約應於條件成就時發生效力。次查，系爭合約第一
    條雖約定完工時間為九十三年九月十五日以前，惟對照系爭
    合約既附有「業主書面審查核可送審文件」之停止條件，則
    於契約發生效力以前，上訴人既不負履行契約債務，即無上
    訴人「應於九十三年九月十五日以前全部完工」可言；再佐
    以系爭工程係採「實作實算」計價方式，且上訴人應配合業
    主「台南科學園區行政大樓」工程進度，由被上訴人通知進
    場施作者，為系爭合約所明定；則綜合兩造簽訂系爭合約之
    當時事實，並參酌系爭合約之上揭文義及論理等一切情狀研
    析，堪認系爭合約第一條所載：「1.完工時間：93年９月
    日前全部完工」乙詞之真意，係指兩造預估上訴人提出送審
    書面文件之時間，外加業主合理審查文件之時間，而預定系
    爭工程完工之合理期間而已。此項契約標的給付期間之預定
    ，與「依契約之性質或當事人之意思表示，非於一定時期為
    給付不能達其契約之目的」之定期行為者不同；縱於系爭合
    約生效時，已逾系爭預定完工期間者，系爭工程之完工期間
    應視現場實際進度，為適當、合理展延，惟仍無「自始不能
    給付」可言。上訴人抗辯：系爭合約因以自始不能之給付為
    標的，其契約無效云云，亦為無理由。
七、按契約當事人之一方遲延給付者，他方當事人得定相當期限
    催告其履行，如於期限內不履行時，得解除其契約，民法第
    二百五十四條定有明文。查，系爭合約所附「業主書面審查
    核可送審文件」停止條件，於九十三年九月二十七日因業主
    審查核可送審文件而成就，系爭合約因此發生效力。次查，
    系爭合約第一條所載「九十三年九月十五日前全部完工」乙
    詞之真意，係指兩造預估上訴人提出送審書面文件之時間，
    外加業主合理審查文件之時間，而預定系爭工程完工之合理
    期間而已。系爭合約既於九十三年九月二十七日因停止條件
    成就而發生效力，系爭工程之完工時間，參照系爭合約之相
    關約定，即應配合業主「台南科學園區行政大樓」工程進度
    ，由被上訴人通知進場施作後，為適當、合理之展延；堪認
    上訴人依系爭合約所負履行系爭工程之債務，屬於無確定期
    限之給付者亦明。再查，系爭合約因停止條件成就生效後，
    被上訴人主張於九十三年十月十四、十五日以書面通知上訴
    人進場施作，因上訴人並未依約履行，再於同年十一月一日
    以存證信函通知上訴人限期於二日內備料，於七日內會同業
    主及被上訴人辦理進場查驗，上訴人並已收受通知乙情，此
    有被上訴人於原審提出而為上訴人所未爭之工地工務通知書
    、存證信函在卷（原審補字卷第七頁至第一一頁）足參，上
    訴人對於收受上開通知乙情既未爭執，自堪信實。被上訴人
    據此主張：於九十三年十一月五日以存證信函再次通知上訴
    人限期於七日改善，逾期未履行者，即解除系爭合約，上訴
    人並已收受通知者，亦有上揭郵局存證信函在卷（原審補字
    卷第一二頁、第一三頁）可憑；上訴人對於收受上揭存證信
    函之通知並未爭執，同堪信實。基上，上訴人於系爭合約生
    效後，經被上訴人定期通知履約，上訴人既未於期限內履行
    ，依民法第二百二十九條第二項規定，自被上訴人催告時起
    負給付遲延責任。被上訴人於上訴人遲延給付後，再於九十
    三年十一月五日催告上訴人於七日內進場施作，逾期即解除
    契約，此項履約期間對照系爭合約第一條約定：「配合現場
    進度經甲方通知之日起三日內進場施作」觀之，堪認為相當
    ；詎上訴人經被上訴人定相當期限催告履行後，屆期仍拒不
    履行，則於履行之相當期限屆滿後，被上訴人勿庸另為解除
    契約之意思表示，系爭合約即因解除，而溯及契約生效時失
    其效力。
八、第按解除權之行使，不妨礙損害賠償之請求，民法第二百六
    十條定有明文。查，系爭合約因上訴人遲延給付，經被上訴
    人定相當期限催告其履行仍未履行，由被上訴人依法解除而
    溯及既往失其效力；惟依上開說明，仍不妨礙被上訴人之損
    害賠償請求。對照系爭合約第三條第二款亦約定：「施工進
    度依照業主核備之工程進度表施工進度，並配合甲方（按即
    被上訴人）工地主任現場要求，凡進度落後百分之五以上或
    業主投訴者，經甲方通知日起七日內乙方（按即上訴人）未
    有改善，乙方同意解約且負責賠償甲方因解約而致損失」，
    已如上述；則被上訴人主張其因解除系爭合約而受有損失，
    請求上訴人賠償，洵非無據。本件上訴人因有可歸責事由，
    致給付遲延，應負債務不履行之契約責任，既如上述；爰再
    就被上訴人請求之項目及金額逐次審酌於後：
（一）網路地板及腳架費四百二十三萬零三十一元部分：
    (1)被上訴人主張其於九十三年十一月十五日與十九日，先後
      向訴外人義程企業行王仁宏訂購五十×五十公分規格網路
      地板與腳架，而以其名義自中國大陸先後進口網路地板一
      萬六千六百片、腳架一九萬三千片；伊為支付貨款，除申
      請銀行開立二紙信用狀，經以當時匯率換算辦理結匯金額
      分別為一百零六萬八千四百零四元、一百三十六萬一千六
      百二十七元，合計二百四十三萬零三十一元；加上另外匯
      款現金五萬元、十五萬元、五十萬元、八十萬元、三十萬
      元，合計共四百二十三萬零三十一元等情，有被上訴人提
      出之進口報單四紙（原審補字卷第一六頁至第一九頁）、
      華南商業銀行匯款回條聯、開發信用狀申請書、進口結匯
      申請書、活期存款存摺、採購契約書在卷（本院更(一)卷第
      七０頁至第八三頁）足憑。
    (2)證人即義程工程行負責人王仁宏於更審前之第二審程序進
      行時，亦到場證述：「伊有與被上訴人簽約，工程是南科
      的案件；前後簽二次約，一次是九千六百片，第二次大約
      七千多片，報關由被上訴人自行負責，我不知道大陸廠商
      ，是我朋友幫我找的」、「我有賺價差」、「價錢匯入我
      哥哥的帳戶內」等語明確（本院上更(一)卷第一五七頁至第
      一五八頁）。
    (3)又卷附之華南銀行進口結匯證實書（本院上更(一)卷第七二
      頁、第七四頁），確係被上訴人於九十三年十一月二十五
      日以全額結匯方式，申請開發即期不可撤銷信用狀，而由
      該行於收妥款項發給憑證乙情，亦有華南商業銀行南分行
      九十七年十月七日華台南外字第０九七０三七三號函在卷
      （本院上更(一)卷第一０七頁）可參。
    (4)綜上，被上訴人主張其為施作本件網路地板工程，自行購
      買網路地板與腳架，經支付貨款合計共四百二十三萬零三
      十一元乙情，除據其提出上揭書證在卷足參外，並經證人
      王仁宏證述明確；參照證人王仁宏證述內容復與上揭卷附
      之書證大致相符，且與兩造間並無特別利害關係，衡情，
      亦無偏袒任何一方之虞，其所為上開證述應堪採信。上訴
      人空言否認上揭書證之真正，委不足採。基上，被上訴人
      主張因購買網路地板及腳架而支出之費用，應以四百二十
      三萬零三十一元範圍內為可採；逾此，則嫌無據。
（二）進口報關費用十一萬四千一百二十二元，及商港服務費五
      千四百七十二元部分：
    (1)被上訴人自行完成系爭工程，所用素材既自中國大陸進口
      輸入，其因申報進口及使用商港緣故，必需支付報關及貨
      物商港服務等相關費用者，為眾所週知之事實；被上訴人
      據此主張其支出進口報關費者，並據其於原審提出諭達報
      關商業股份有限公司（下稱諭達報關公司）出具之收費清
      單四紙為證（原審補字卷第二０頁至第二三頁）；上訴人
      雖否認上揭文件之真正，惟上揭收費清單所載進口日期依
      序為：九十三年十二月九日及十三日，核與卷附之進口報
      單（原審補字卷第一六頁至第一九頁）相符，復與證人王
      仁宏證述：被上訴人於九十三年十一月十五日、十九日與
      其簽約，而自中國大陸進口網路地板與腳架等語；併卷附
      採購合約記載（本院上更(一)第八０頁、第八二頁），採購
      物品應於同年十二月十五日全部交貨之日期亦相吻合；凡
      此種種，堪信訴外人諭達報關公司出具之上揭收費清單為
      真實可採。上訴人空言否認上揭書證之真正，並抗辯與施
      作網路地板工程無關云云，同無足採。
    (2)基上，合計被上訴人支付之進口報關費用固為十一萬五千
      零二十二元（27,494元＋27,494元＋30,167元＋29,867元
      ＝115,022元），惟其中代繕費五百元一筆，及代付車資
      二筆，每筆二百元合計金額四百元部分，均非進口報關時
      之必要費用，應予扣除；則經扣除後金額為十一萬四千一
      百二十二元（計算式：115,022元－500元－400元＝114,
      122元），此部分係施作系爭工程時所必要之費用，自應
      予准許。
    (3)同理，被上訴人支付商港服務費合計共五千四百七十二元
      部分，既有其於原審提出之商港股務費繳納單四紙為證（
      原審補字卷第二四頁至第二七頁），此部分亦係施作系爭
      工程時所必要之費用，應予准許。
（三）網路地板安裝費（含16.35㎡網路地板）五十五萬六千八
      百九十八元部分：
      被上訴人主張自行進口素材，雇工施作網路地板工程，其
      中安裝費用合計共五十五萬六千八百九十八元（251,101
      元＋282,907元＋22,890元＝556,898元）乙情，業據被上
      訴人於原審提出訴外人河眾企業有限公司、偉格機房設備
      工程設計工作室分別出具之請款明細單（原審補字卷第三
      三頁至第三五頁）、發票（本院上更(一)卷第八四頁至第八
      六頁）在卷足憑。對照上開請款明細單與發票分別於九十
      三年十一月份、十二月份及九十四年一月份開立，且記載
      施工地點涵蓋大樓之二樓至七樓，核與系爭工程於九十三
      年十二月間完成之時間相近，其施工範圍亦與「台南科學
      園區行政大樓」工程中，所載施作網路地板之樓層數相同
      ；再佐以上揭發票之買受人均為被上訴人公司等情以觀，
      堪認被上訴人主張其委託第三人安裝網路地板工程，支出
      安裝費用合計共五十五萬六千八百九十八元者，與常情既
      不相違背，即堪憑採；上訴人空言否認，亦為無理由。
（四）零件費三萬六千九百三十四元、運費六萬五千元、垃圾清
      運費四萬五千元等部分：
    (1)被上訴人主張因緊急補貨，而購買ＯＡ基座一千二百個及
      鋁頭，支出零件費用三萬六千九百三十四元乙情，業據其
      於原審提出訴外人佳鋒五金企業社統一發票一紙為證（原
      審補字卷第三六頁）；參照被上訴人承攬業主南科管理局
      「台南科學園區行政大樓」工程時，因上訴人屆期拒不履
      約施作系爭工程，被上訴人因受限整體工程完工期間，不
      得已自行進口素材，施作網路地板工程，既如上述；衡情
      ，被上訴人於急迫間，因欠缺各項零件而有緊急補貨，購
      買ＯＡ基座及鋁頭等零件者，核係一般承攬施工常見現象
      ，自無違背常理之處；堪信被上訴人主張其為施作網路地
      板工程，而支出此部分之必要費用者，為真實可採。
    (2)被上訴人主張運費六萬五千元者，亦據其於原審提出大同
      奧的斯電梯股份有限公司統一發票、錦鴻機電行統一發票
      、薪資表為證（原審補字卷第三七頁至第四一頁）；對照
      系爭工程之施工地點係位在南科管理局行政大樓之二至七
      樓；衡情，系爭網路地板之質地均係鋼材，重量體積均相
      當巨大，自有以電梯搬運鋼材俾便施工乙情觀之，亦堪認
      上訴人支出此部分之費用，亦係施作網路地板工程所必要
      之費用。
    (3)至於，被上訴人支出垃圾清運費四萬五千元乙情，業據被
      上訴人於原審提出訴外人相鑫環保科技有限公司統一發票
      為證（原審補字卷第四一頁）；參以施作任何工程時，必
      然造成廢材、廢料而有清運垃圾必要者，係一般工地常見
      現象，復為眾所週知之一般常識；再佐以系爭工程之施工
      地點面積相當寬廣，按諸常情，所需清運之垃圾亦相當龐
      大等情觀之，堪認被上訴人主張支出垃圾清運費四萬五千
      元者，尚稱合理，自係施作系爭工程時所必要之費用。
（五）綜參上情：
    (1)被上訴人因上訴人違約未施作系爭工程，致其自行進口素
      材，雇工施作網路地板工程，而支出網路地板及腳架費四
      百二十三萬零三十一元、進口報關費十一萬四千一百二十
      二元、商港服務費五千四百七十二元、網路地板安裝費五
      十五萬六千八百九十八元、零件費三萬六千九百三十四元
      、搬運費六萬五千元、垃圾清運費四萬五千元，合計五百
      零五萬三千四百五十七元（計算式：4,230,031元＋114,
      122元＋5,472元＋556,898元＋36,934元＋65,000元＋45,
      000元＝5,053,457元）。
    (2)其次，系爭合約就網路地板工程之計價方式，係按施作面
      積實作實算，以每平方公尺八百一十元計價者，已如上述
      ；被上訴人主張其自行進口素材，雇工施作網路地板工程
      ，總面積為四千一百六十六．三五平方公尺，並經業主驗
      收合格等語，對照上訴人除自認系爭工程確由被上訴人施
      作完成之事實外，雖其另陳稱不知情施作面積等語，核係
      不爭執之意，堪認被上訴人主張施作完成之網路地板面積
      為四千一百六十六．三五平方公尺者，為真實可採。則經
      計算被上訴人自行施作完成網路地板工程之面積為四千一
      百六十六．三五平方公尺，以每平方公尺為八百十元計算
      結果，系爭工程完工後，依系爭合約所定總價為三百三十
      七萬四千七百四十四元（計算式：810元×4,166.35㎡＝
      3,374,744元）（元以下四捨五入）。
    (3)基上，被上訴人因解除系爭合約，自行施作系爭工程，經
      以實際支出費用，扣抵依系爭合約計算之總價結果，其因
      額外支出而受損害之金額為一百六十七萬八千七百三十一
      元（5,053,475元－3,374,744元＝1,678,731元）。則被
      上訴人請求上訴人賠償損害者，於一百六十七萬八千七百
      三十一元範圍內，核無不合，應予准許；逾此，則嫌無據
      。
九、綜上所述，被上訴人本於債務不履行損害賠償請求權，求為
    命上訴人給付在一百六十七萬八千七百三十一元，及自原審
    起訴狀繕本送達翌日即九十四年七月二十五日（民事起訴狀
    繕本於九十四年七月十四日寄存送達地之警察機關【送達證
    書參見原審訴字卷第八頁】，依民事訴訟法第一百三十八
    條第二項規定，自寄存之日起經十日即同年七月二十四日發
    生送達效力）起至清償日止，按週年利率百分之五計算利息
    之判決範圍內為有理由，應予准許；超過上開部分之請求，
    則非有據，不予准許。就上開應准許部分，原審判命上訴人
    如數給付，並依兩造之聲請酌定相當擔保金額，分別准予假
    執行及免為假執行之宣告，經核並無不合；上訴意旨指摘原
    判決此部分為不當，求予廢棄改判，非有理由，應予駁回。
    就上開不應准許部分，原審未遑詳察而為上訴人敗訴之判決
    ，自有未洽，上訴意旨指摘原判決此部分不當，求予廢棄改
    判，為有理由，自應由本院予以廢棄改判如主文第二項所示
    。
十、本件事證已臻明確，兩造其餘攻擊防禦方法及舉證方法與本
    件判決結果無涉，爰不一一論述。
十一、據上論結，本件上訴為一部有理由、一部無理由，依民事訴
    訟法第四百五十條、第四百四十九條第一項、第七十九條，
    判決如主文。
中    華    民    國    99    年    10   月    19     日
               民事第二庭   審判長法  官  陳  光  秀
                                  法  官  曾  平  杉
                                  法  官  李  文  賢
上為正本係照原本作成。
上訴人如不服本判決，應於收受送達後20日內向本院提出上訴書
狀，其未表明上訴理由者，應於提出上訴後20日內向本院補提出
理由書狀（均須按他造當事人之人數附繕本）上訴時應提出委任
律師或具有律師資格之人之委任狀；委任有律師資格者，另應附
具律師資格證書及釋明委任人與受任人有民事訴訟法第466條之1
第1項但書或第2項（詳附註）所定關係之釋明文書影本。
中    華    民    國    99    年    10    月    20    日
                                  書記官  劉  清  洪
【附註】
民事訴訟法第466條之1：
(1)對於第二審判決上訴，上訴人應委任律師為訴訟代理人。但上
  訴人或其法定代理人具有律師資格者，不在此限。
(2)上訴人之配偶、三親等內之血親、二親等內之姻親，或上訴人
  為法人、中央或地方機關時，其所屬專任人員具有律師資格並
  經法院認為適當者，亦得為第三審訴訟代理人。
民事訴訟法第466條之2第1項：
  上訴人無資力委任訴訟代理人者，得依訴訟救助之規定，聲請
  第三審法院為之選任律師為其訴訟代理人。

司法院資訊處製作；財團法人民間司法改革基金會備份。
